【裁判字號】    97,訴,820
【裁判日期】    971020
【裁判案由】    遷讓房屋    等
【裁判全文】
臺灣高雄地方法院民事判決               97年度訴字第820號
原      告  乙○○
被      告  丙○○
            戊○○
上列當事人間請求遷讓房屋等事件，經本院於民國97年10月6 日
言詞辯論終結，判決如下：
    主      文
原告之訴及假執行之聲請均駁回。
訴訟費用由原告負擔。
    事實及理由
一、原告起訴主張：兩造為姐妹、妹婿關係。緣伊先母蔡阿蜂於
    94年4 月29日死亡，伊與訴外人甲○○、黃昆玉3 人就蔡阿
    蜂之遺產共同繼承，並簽訂有遺產分割協議書，約定坐落高
    雄市○○區○○段421- 5地號及其上門牌號碼高雄市前金區
    ○○○路67號10樓之5 建物（下稱系爭房屋），連同高雄市
    ○○○ 路之房屋及高雄市鹽埕區與他人共有之土地由伊單獨
    繼承，伊乃於94年8 月24日辦理繼承登記完畢，而伊妹即被
    告丙○○已於94年7 月8 日向台灣台中地方法院聲請拋棄被
    繼承人蔡阿蜂之遺產繼承權而經准予備查在案，詎被告明知
    系爭房屋已歸伊所有，竟未得伊之同意，擅自於95年11月間
    遷入系爭房屋而無權占用迄今，為此，爰依民法第767 條之
    規定提起本訴，並聲明求為判決：（一）被告應將系爭房屋
    騰空遷讓返還予原告。（二）願供擔保，請准宣告假執行。
二、被告則以：被告丙○○因積欠銀行債務，為避免銀行之追索
    ，乃由被告丙○○故為拋棄繼承之意思表示，惟實際上被告
    丙○○除與原告共同繼承系爭房屋及其基地外，坐落高雄市
    ○○○路之房屋亦由被告丙○○與原告共同繼承，並均取得
    2 分之1 所有權，及約明借用原告之名義登記。又被告係得
    原告同意後，始於95年11月間遷入系爭房屋居住，自非無權
    占有等語，資為抗辯，並聲明求為判決：（一）原告之訴駁
    回。（二）如受不利判決，願供擔保請准宣告免為假執行。
三、兩造不爭執之事項：
（一）系爭房屋原為訴外人蔡阿蜂所有，嗣蔡阿蜂於94年4 月29
      日死亡，遺產由原告、黃昆玉及甲○○等3 人繼承，並於
      94年7 月27日簽訂遺產分割協議書，依該協議書內容所載
      ：系爭房屋及基地由原告單獨繼承等語，原告為系爭房屋
      之現時登記名義人，被告丙○○則於同年6 月28日向台灣
      台中地方法院聲明拋棄繼承准予備查在案。被告嗣於95年
      11月間遷入系爭房屋居住迄今，此有該遺產分割協議書、
      土地暨建物所有權狀、台灣台中地方法院94年7 月8 日中
      院清家允94繼1200 號 函等件在卷可參。
（二）原告前曾以被告未經其同意，強佔其所有之系爭房屋而居
      住之事實，對被告提起竊佔之告訴，經台灣高雄地方法院
      檢察署於97年7 月14日以97年度偵字第5229、第18375 、
      第18376 號為不起訴處分確定，業經本院依職權調閱上開
      偵查卷宗查閱屬實。
四、本件兩造爭執之處在於：被告占有使用系爭房屋，有無合法
    權源？
    經查，證人即原告與被告丙○○之兄甲○○於偵查及本院審
    理中證稱：伊先父黃昆玉於伊先母蔡阿蜂出殯當晚有說高雄
    市○○○路（系爭房屋）與五福二路之房屋2 筆要由原告及
    被告丙○○共同繼承，但因被告丙○○有欠債，若將該房屋
    2 筆登記在被告丙○○名下，恐遭銀行查封拍賣，故黃昆玉
    提議由被告丙○○先拋棄繼承，將該房屋2 筆借名登記在原
    告名下，該房屋2 筆實際上仍由原告與被告丙○○共有，但
    被告丙○○並不同意拋棄繼承，而原告對於黃昆玉之上開提
    議，當時並未說話，伊不知道她是否同意或反對，但並未明
    確表示反對。過了一段時間，伊找被告丙○○要求她簽立拋
    棄繼承書，黃昆玉有向被告丙○○保證該房屋2 筆仍由原告
    與被告丙○○共有，此時被告丙○○始同意拋棄繼承等語（
    見97年度他字第831 號第105 頁、本院卷109 頁），又證人
    即原告與被告丙○○之表姊丁○○於偵查及本院審理中亦證
    稱：黃昆玉於蔡阿蜂出殯當晚說要將蔡阿蜂所遺留之房屋作
    分配，他說高雄的房屋由原告與被告丙○○一人一半共有，
    當時商討時原告與被告丙○○並未爭執，之後被告丙○○說
    有欠債，房屋不能登記在她名下，而原告亦不同意共有，當
    晚就遺產之分配並未有結論等語（見97年度他字第831 號第
    100 頁、本院卷96頁），而被告丙○○係於其被繼承人蔡阿
    蜂死亡（94年4 月29日）後聲請拋棄繼承之法定期間末日之
    前一日即94年6 月28日始向台灣台中地方法院聲請拋棄繼承
    ，已如前述，足認訴外人黃昆玉於被繼承人蔡阿蜂出殯當晚
    曾與其他繼承人即原告及被告丙○○、甲○○商談遺產分配
    事宜，訴外人黃昆玉主張由原告與被告丙○○共同繼承被繼
    承人蔡阿蜂所有包括系爭房屋在內之位於高雄之房屋2 筆，
    該時原告與被告丙○○就該共同繼承之協議並未為反對之意
    思表示，嗣因被告丙○○有欠債而無法將共同繼承之房屋2
    筆登記在其名下，而原告亦拒絕與被告丙○○共有，訴外人
    黃昆玉乃提議由被告丙○○先拋棄繼承，再將包括系爭房屋
    在內之房屋2 筆全部先借名登記在原告名下，惟被告丙○○
    當日並未同意拋棄繼承，嗣因訴外人黃昆玉、甲○○於事後
    向被告丙○○保證仍得享有該房屋2 筆之應有部分1/2 ，被
    告丙○○始在聲請拋棄繼承之合法期限之末日向法院為拋棄
    繼承之意思表示，是觀以上開遺產繼承之流程及探求當事人
    之真意，應認訴外人黃昆玉、甲○○、原告及被告丙○○等
    繼承人於被繼承人蔡阿蜂出殯當晚已達成原告及被告丙○○
    就包括系爭房屋在內之高雄房屋2 筆為共同繼承之合意，嗣
    因被告丙○○在外有欠債，為避免其共同繼承之財產遭債權
    人查封拍賣，訴外人黃昆玉始提議由被告丙○○拋棄繼承，
    該房屋2 筆借名登記在原告名下之權宜之計，惟原告及被告
    丙○○於該日並未就該提議達成共識，嗣因訴外人黃昆玉、
    甲○○向被告丙○○保證不損及其繼承財產之權利即該房屋
    2 筆應有部分1/2 ，被告丙○○始同意拋棄繼承，惟尚難以
    此遽認其有拋棄取得繼承財產之真意，否則，以被告丙○○
    於該時尚處於負債之狀況，其豈有捨即將可取得之繼承財產
    將之換價以清償債務，而使自己身陷債務而無法減輕之窘境
    ？衡與常情不符，是系爭房屋係由原告與被告丙○○共同繼
    承，應堪認定。原告主張系爭房屋係由其單獨繼承云云，並
    非可採。
五、按「各共有人，按其應有部分，對於共有物之全部，有使用
    收益之權。」，民法第818 條定有明文。系爭房屋係由原告
    與被告丙○○共同繼承，被告丙○○既為系爭房屋之共有人
    之一，其就系爭房屋本有使用收益之權，而被告戊○○為被
    告丙○○之夫，被告二人居住於系爭房屋內自非無權占有，
    從而，原告依民法第767 條之規定，請求被告被告應將系爭
    房屋騰空遷讓返還予原告應予駁回，而原告之訴既經駁回，
    其假執行之聲請亦失所附麗，亦應併予駁回之。
六、結論：本件原告之訴為無理由，依民事訴訟法第78條，判決
    如主文。
中    華    民    國    97    年    10    月    20    日
                      鳳山民事庭法  官  何悅芳
正本係照原本作成。
如不服本判決，應於送達後20日內，向本院提出上訴狀並表明上
訴理由，如於本判決宣示後送達前提起上訴者，應於判決送達後
10日內補提上訴理由書（須附繕本）。
中    華    民    國    97    年    10    月    20    日
                                書記官  洪嘉慧


司法院資訊處製作；財團法人民間司法改革基金會備份。
